臺灣臺中地方法院刑事判決　　　　　　 100年度訴字第1356號
公　訴　人　臺灣臺中地方法院檢察署檢察官
被　　　告　張蕙珍
選任辯護人　黃安然律師
上列被告因偽造文書案件，經檢察官提起公訴（100 年度偵字第
5475號），本院判決如下：
    主    文
張蕙珍犯行使偽造私文書罪，處有期徒刑伍月，如易科罰金，以
新臺幣壹仟元折算壹日。未扣案之臺中縣千岱老人福利會入會申
請書姓名欄內偽簽登之「馬懷昇」署名壹枚，沒收。
    犯罪事實
一、張蕙珍與馬玉婷為學姊妹關係，於民國98年11月間因受馬玉
    婷委託，為馬玉婷之父馬懷昇辦理加入社團法人臺中縣太平
    市老人會（下稱太平市老人會）會員，而取得馬懷昇所有委
    託馬玉婷轉交之身份證正反面影本。張蕙珍知悉老人會會員
    於身故後，可領得死亡慰問金，竟基於偽造私文書及行使偽
    造私文書之犯意，持其自己及馬懷昇之身分證正反面影本各
    1 紙，前往設在臺中縣太平市（現改制為臺中市太平區○○
    ○○街27號之社團法人臺中縣千岱老人福利會（下稱千岱老
    人會），以其受馬懷昇委託辦理加入千岱老人會會員，及馬
    懷昇指定其為受益人為由，利用不知情之千岱老人會某成年
    承辦人員以電腦文字輸入「馬懷昇」姓名之方式簽登在該老
    人會入會申請書姓名欄內，並列印該申請書而完成馬懷昇欲
    申請加入該老人會並指定張蕙珍為受益人之偽造私文書後，
    再利用該老人會不知情之成年承辦人員持交予理事長廖西煌
    審核而行使之，足以生損害於馬懷昇及千岱老人會對會員管
    理之正確性。嗣馬玉婷於99年11月初某日（起訴書誤載為99
    年10月間），前往千岱老人會替其前夫母親即其前婆婆莊孫
    耘子（係馬玉婷於98年12月30日委託張蕙珍代為辦理加入千
    岱老人會）繳交99年10月份會費時，赫然發現馬懷昇亦列名
    為千岱老人會之會員，經詢問千岱老人會之理事長廖西煌，
    始查悉上情。
二、案經馬懷昇之女馬瑞君告發臺灣臺中地方法院檢察署檢察官
    偵查起訴。
    理    由
壹、證據能力：
一、按檢察官職司追訴犯罪，就審判程序之訴訟構造言，檢察官
    係屬與被告對立之當事人一方，偵查中對被告以外之人所為
    之偵查筆錄，或被告以外之人向檢察官所提之書面陳述，性
    質上均屬傳聞證據。在理論上，如未予被告反對詰問、適當
    辯解之機會，一律准其為證據，似有違當事人進行主義之精
    神，對被告之防禦權亦有所妨礙；然而現階段刑事訴訟法規
    定檢察官代表國家偵查犯罪、實施公訴，必須對於被告之犯
    罪事實負舉證之責，依法其有訊問被告、證人及鑑定人之權
    ，證人、鑑定人且須具結，而實務運作時，偵查中檢察官向
    被告以外之人所取得之陳述，原則上均能遵守法律規定，不
    致違法取供，其可信性極高，為兼顧理論與實務，乃於修正
    刑事訴訟法時，增列第159 條之1 第2 項，明定被告以外之
    人於偵查中向檢察官所為陳述，除顯有不可信之情況外，得
    為證據（最高法院95年度台上字第1044號判決要旨參照）。
    復按刑事訴訟法第159 條之1 第2 項，明定被告以外之人於
    偵查中向檢察官所為陳述，除顯有不可信之情況者外，得為
    證據；所謂「不可信之情況」，由法院審酌被告以外之人於
    陳述時之外在環境及情況而為判斷；而被告以外之人於偵查
    時，是否與被告對質，與其陳述時之外在環境並無必然之關
    聯，自不得以偵查中未經被告詰問，逕認該陳述無證據能力
    ；至該等陳述與事實是否相符，要屬證據證明力之問題，與
    證據能力之有無，不容混淆（最高法院94年度臺上字第7132
    號、95年度台上字第1585號等判決要旨參照）。又證人於檢
    察官偵查中所為之陳述，審酌該陳述作成之客觀條件及環境
    ，認其心理狀態健全，並無受到脅迫、利誘或詐欺，自非顯
    有不可信之情形，依刑事訴訟法第159 條之1 第2 項之規定
    ，亦得為證據（最高法院95年度臺上字第934 號判決要旨參
    照）。職是，被告以外之人前於偵查中已具結而為證述，除
    反對該項供述得具有證據能力之一方，已釋明「顯有不可信
    之情況」之理由外，不宜以該證人未能於審判中接受他造之
    反對詰問為由，即遽指該證人於偵查中之陳述不具證據能力
    。經查，證人馬玉婷於檢察官偵查時所為之證述，依據偵訊
    過程及筆錄記載，可徵其於檢察官偵查中為陳述時，並無任
    何遭受外力不當干涉之顯不可信之情況，況被告及辯護人於
    法院審理時，亦無具體指陳該證述作成時，有何外在環境及
    情況足以影響證人證述之任意性及真實性，而有何顯有不可
    信之情況者，再者證人馬玉婷於本院審理時亦經傳喚到庭作
    證，並予被告、辯護人詰問、對質之機會，堪認已完足為合
    法調查之證據，堪認有證據能力。
二、次按被告以外之人於審判外之陳述，雖不符刑事訴訟法第
    159 條之1 至第159 條之4 之規定，而經當事人於審判程序
    同意作為證據，法院審酌該言詞陳述或書面陳述作成時之情
    況，認為適當者，亦得為證據。當事人、代理人或辯護人於
    法院調查證據時，知有第159 條第1 項不得為證據之情形，
    而未於言詞辯論終結前聲明異議者，視為有前項之同意，刑
    事訴訟法第159 條之5 定有明文。核其立法意旨在於傳聞證
    據未經當事人之反對詰問予以核實，原則上先予排除。惟若
    當事人已放棄反對詰問權，於審判程序中表明同意該等傳聞
    證據可作為證據；或於言詞辯論終結前未聲明異議，基於尊
    重當事人對傳聞證據之處分權，及證據資料愈豐富，愈有助
    於真實發見之理念，且強化言詞辯論主義，使訴訟程式得以
    順暢進行，上開傳聞證據亦均具有證據能力。查：除上述證
    人馬玉婷於偵查中之證述外，本判決所引之被告以外之人於
    審判外所為之陳述及卷內其他書證（供述證據部分），查無
    符合同法第159 條之1 至之4 等前4 條之情形，檢察官、被
    告及選任辯護人於本院準備程序中均表示對該等傳聞證據無
    意見，並於本院審理時並未就卷內其他證據資料之證據能力
    有所爭執，且迄本院言詞辯論終結前，均未主張有刑事訴訟
    法第159 條第1 項不得為證據之情形，是應認已同意卷內證
    據得作為證據，且經本院審酌上開傳聞證據作成時，較無人
    情施壓或干擾，亦無不當取證之情形，認為以之作為本案之
    證據亦屬適當，是上揭傳聞證據自具有證據能力。
貳、實體方面：
一、訊據被告張蕙珍固坦承於上揭時、地，持被害人馬懷昇及其
    自己之身分證正反面影本，以馬懷昇名義申請加入千岱老人
    會會員，並由其擔任馬懷昇之受益人及繳納馬懷昇會費之事
    實，惟矢口否認有何前開偽造文書犯行，辯稱：伊係受馬玉
    婷之委託，代為辦理馬懷昇及莊孫耘子申請加入千岱老人會
    ，馬懷昇的身分證正反面影本是馬玉婷所交付的，馬玉婷因
    經濟情況不佳，不想讓她的姐妹知道此事，才請其擔任馬懷
    昇之受益人，事後馬玉婷的姐妹知情後，馬玉婷無法交代，
    且馬玉婷對其男友心生不滿，才否認有委託其辦理入會云云
    。選任辯護人則為被告辯稱：如被告未獲馬玉婷同意，縱若
    馬懷昇身故，被告亦無法取得馬懷昇之死亡證明書去申請死
    亡慰問金，可見被告確係受馬玉婷委託辦理馬懷昇申請加入
    千岱老人會，且被告代墊費會，對馬懷昇亦無任何損害云云
    。經查：
  (一)證人馬懷昇於98年11月間同意加入太平老人會，並交付身分
    證正反面影本給其女兒馬玉婷，由馬玉婷委託被告於98年11
    月間代為辦理馬懷昇申請加入太平老人會，其後，馬玉婷復
    於同年12月間，委託被告辦理莊孫耘子申請加入千岱老人會
    入會事宜等情，分據證人馬懷昇及馬玉婷於偵查中證述明確
    （見他字卷第27、28頁、偵查卷第53、54頁），且為被告所
    是認，並有千岱老人會檢送之莊孫紜子入會申請書1 份附卷
    可憑（見本院卷第71頁），此部分事實，堪認真實。
  (二)又馬懷昇並未同意加入千岱老人會，亦未委託或授權他人申
    請入會，業據證人馬懷昇證述在卷（見他字卷第27、28頁）
    ，且馬玉婷亦未委託被告辦理馬懷昇加入千岱老人會乙節，
    亦據證人馬玉婷於偵查中具結證稱：伊父親馬懷昇加入太平
    老人會後，伊前婆婆莊孫耘子也想要加入太平老人會，叫伊
    幫忙辦理，伊就詢問被告，被告表示太平老人會的會員很多
    ，不能再加入，她可以幫忙莊孫耘子辦理加入千岱老人會，
    莊孫耘子於98年12月30日入會後，都是由被告先幫忙繳納費
    會，伊把會費拿給被告時，被告再給伊莊孫耘子的會費收據
    。於99年10、11月時，伊親自去太平老人會及千岱老人會繳
    交10月份費會時，在千岱老人會給伊的會員手冊上竟有伊父
    親馬懷昇的姓名，且伊看到馬懷昇的收費單據上之受益人是
    被告，伊向理事長廖西煌反應後，被告打電話向伊要錢，並
    說她已經付了1 年的會費，如伊不支付她過去1 年所支付的
    會費，她就當作做善事等語（見偵查卷第54頁）；於本院審
    理中經具結詰問，仍為相同證述，並詳證稱：伊父親沒有任
    何保險，而太平老人會就像保險，每個會員每月要繳納壹仟
    多元，會員過世後可以領一筆錢，被告的母親有加入太平老
    人會，且被告住在太平，故經得伊父親馬懷昇同意後，由被
    告代為辦理馬懷昇申請加入太平老人會，並由伊擔任受益人
    ，後來伊前婆婆莊孫耘子也由被告代為辦理加入千岱老人會
    。因伊父親加入太平老人會後，被告就很熱心表示可以幫伊
    繳納會費，包括伊前婆婆的會費也是由被告幫忙繳納，後來
    ，伊覺得很不好意思，向被告表示伊可以自己去繳納，被告
    就拿了一疊郵局的劃撥單給伊，要伊以劃撥方式繳納千岱老
    人會會費，因被告給伊的千岱老人會會費的劃撥單上只有廖
    西煌的名字，沒有任何單位的名稱，伊覺得很奇怪，就親自
    去千岱老人會及太平老人會繳納99年10月份會費，這2 個老
    人會各給伊1 份會員名冊，伊回去後仔細看了會員名冊，才
    發現伊父親的名字出現在千岱老人會的名冊上面，伊再去詢
    問理事長廖西煌，廖西煌拿出伊父親的繳費收據，並說是被
    告辦理申請加入的，伊才發現被告是受益人等語（見本院卷
    第36至39頁），並有千岱老人會檢送之馬懷昇入會申請書（
    見偵查卷第70頁）及僅以橡皮印章蓋印收款帳號為00000000
    號、收款戶名為廖西煌，而無任何有關千岱老人會字樣之郵
    政劃撥儲金存款單、千岱老人會會員名單與會員馬懷昇99年
    10月慰問金憑據（係99年11月5 日、99年第10次收費、於99
    年11月25日前彙總繳交之99年10月份收費收據）各1 紙在卷
    可憑（見偵查卷第5 至7 頁），參以證人馬玉婷與被告為多
    年學姐妹關係，在此之前並無任何怨隙，為證人馬玉婷及被
    告陳明在卷（見本院卷第40、61頁反面），衡諸常情，證人
    馬玉婷自無設詞誣攀被告之理。足見證人馬玉婷前開證詞，
    應屬真實，堪以採信。是馬玉婷係於99年11月初至千岱老人
    會繳交莊孫耘子99年10月份之會費後才查悉上情，起訴書誤
    載為99年10月間，自應予以更正。
  (三)再者，證人馬玉婷前往千岱老人會繳交莊孫耘子之99年10月
    份會費，發現其父親馬懷昇竟被列為該老人會會員時，即於
    99年11月10日向該老人會理事長廖西煌提出異議並要求退會
    ，之後再去幫莊孫耘子辦理退會等情，業據證人馬玉婷於本
    院審理中證述明確（見本院卷第39、40頁），且馬玉婷確實
    於99年11月間去找廖西煌辦理馬懷昇退會事宜，亦據證人廖
    西煌證述在卷（見本院卷第41頁反面），參以千岱老人會理
    事長廖西煌出具之馬懷昇退會證明書上紀載「茲為本會會員
    馬懷昇先生於民國98年12月30日由受益人張蕙珍小姐申請參
    加臺中縣千岱老人福利會為會員，迄今將屆1 年，... 日前
    惟因會員（馬懷昇）其女馬玉婷要求退會，故以是日99年11
    月10日，本會即刻遵照章程辦理退會在案」等內容（見偵查
    卷第59頁），與廖西煌出具之莊孫耘子退會證明書（見偵查
    卷第59頁）未記載莊孫耘子係由被告申請加入成為會員等情
    觀之，顯見證人馬玉婷於99年11月間前往千岱老人會繳納莊
    孫耘子會費時，發現馬懷昇被加入為千岱老人會會員後，確
    有向理事長廖西煌提出異議並要求退會，且廖西煌亦有告知
    馬懷昇係由被告申請加入，方在馬懷昇之退會證明書上特別
    載明上情。是證人廖西煌於本院審理中證稱：馬玉婷跟伊表
    示經濟有困難要將馬懷昇辦理退會，她並未表示馬懷昇是被
    冒名加入會員，伊也沒有寫退會證明給馬玉婷云云，要與事
    實不符，應係迴護被告之詞，不足採信。
  (四)被告雖以前揭情詞置辯，然千岱老人會此類組織，並非一般
    人均有所知悉認識，且依千岱老人會之規章，領取死亡慰問
    金僅需死亡證明書正本、會員證、受益人身分證正反面影本
    及印章，無需其他資料或繼承人之同意乙節，有該千岱老人
    會入會規章附卷可憑（見他卷第19頁）。是以，縱使馬玉婷
    自為受益人，亦只需親自前往千岱老人會辦理領取，其姐妹
    即無法知悉此事，實無為此而委託被告擔任受益人之必要。
    再者，證人馬玉婷僅見過被告男友1 次，被告男友與本案並
    無任何關係乙節，業據證人馬玉婷陳明在卷（見本院卷第39
    頁），且被告亦自承其男友僅於97年間與馬玉婷見過1 次面
    （見本院卷第61頁反面），則馬玉婷既與被告男友無任何往
    來，自無遲於2 年後之99年11月間方對其男友心生不滿並因
    此故意設詞誣攀被告之理。況倘若證人馬玉婷委託被告辦理
    申請馬懷昇加入千岱老人會，何以就馬懷昇之會費分文未付
    ，而僅支付其委託被告辦理申請入會及代墊之莊孫耘子之會
    費（見本院卷第62頁）？被告又為何於馬玉婷發現後之99年
    11月25日，才以電話要求馬玉婷支付馬懷昇會費（見本院卷
    第40頁反面）？又證人馬玉婷既已告知被告將自行繳納千岱
    老人會10月份會費，如被告非未經同意擅自申請馬懷昇加入
    千岱老人會，則被告豈需自行前去千岱老人會繳納馬懷昇10
    月份之會費？由被告此種異於常情之舉，益徵證人馬玉婷並
    未委託被告辦理申請馬懷昇加入千岱老人會，亦不知悉被告
    自為受益人申請馬懷昇加入千岱老人會，酌然甚明。
  (五)至選任辯護人為被告辯稱被告確係受馬玉婷委託，否則馬玉
    婷若不提供馬懷昇之死亡證明書正本，被告亦無法申請死亡
    慰問金，且被告代墊會費，對馬懷昇未生任何損害云云。惟
    依被告供陳其與馬玉婷為多年學姐妹關係，彼此關係良好，
    被告介紹代為辦理馬懷昇加入太平老人會後，均係由被告代
    為繳納會費，再向馬玉婷收取會款等情，已如前述，可知被
    告或自恃其屆時可受馬玉婷委託代為申請馬懷昇太平老人會
    之死亡慰問金之機會，取得馬懷昇之死亡證明書正本，再伺
    機以受益人身分向千岱老人會提出申請，方為本件偽造私文
    書犯行，是選任辯護人前開所辯亦不足為被告有利之認定。
    另被告雖自行繳納馬懷昇之千岱老人會會費，然只要被告未
    再繳費，馬懷昇即有被追繳會費之風險，且亦影響千岱老人
    會對會員管理之正確性，是選任辯護人辯稱被告所為未生任
    何損害云云，亦無足取。
  (四)綜上所陳，被告前開所辯，均無足採信。本案事證明確，被
    告上開犯行，應堪認定。
二、按刑法上之偽造署押罪，係指單純偽造簽名、畫押而言，若
    在制式之書類上偽造他人簽名，已為一定意思表示，具有申
    請書或收據等類性質者，則係犯偽造文書罪（該偽造署押為
    偽造文書之部分行為不另論罪），此有最高法院85年度臺非
    字第146 號判決意旨可資參照。再按所謂行使偽造之文書，
    乃指依文書之用法，以之充作真正文書而加以使用之意，是
    以行為人如就所偽造文書之內容向他方有所主張即屬之，最
    高法院72年度臺上字第4709號判例可資參照。又現今電腦資
    訊、網路發展速迅，有關簽押署名之形式顯與往日之社會有
    別，此由網路交易即可見一般，是所謂之偽造簽名並非單指
    在制式之文書上親自書寫姓名為必要，如係經由電腦文字輸
    入之方式所為之姓名登載，實與本人親自簽寫之效力無異。
    故核被告張蕙珍所為，係犯刑法第216 條、第210 條之行使
    偽造私文書罪。被告利用不知情之千岱老人會成年承辦人員
    將「馬懷昇」之姓名登簽在千岱老人會入會申請書申請人姓
    名欄內，再將此申請書持交予千岱老人會理事長廖西煌審核
    而行使之，被告係屬間接正犯。又查被告偽造「馬懷昇」署
    名之行為，為偽造私文書之階段行為，偽造私文書之低度行
    為，為高度之行使偽造私文書行為所吸收，均不另論罪。爰
    審酌被告前未曾受有期徒刑之宣告，有臺灣高等法院被告前
    案紀錄表在卷可憑，素行尚可，竟利用馬玉婷之信任，擅自
    偽造馬懷昇之千岱老人會申請書，使馬懷昇恐陷被追討會費
    之風險，並危害千岱老人會對於會員管理之正確性，所為實
    不足取，犯後未能反省己錯，於量刑尚難為有利被告之審酌
    等一切情狀，量處如主文所示之刑，復考量被告之經濟狀況
    及智識程度等情，諭知如主文所示易科罰金之折算標準，以
    示警惕。至本件未扣案之臺中縣千岱老人福利會入會申請書
    姓名欄內偽簽登「馬懷昇」之署名1 枚，應依刑法第219 條
    之規定宣告沒收之。至偽造之臺中縣千岱老人福利會入會申
    請書，因已交付給千岱老人會收受，非屬被告所有，爰不予
    宣告沒收（最高法院43年臺上字第747 號判例意旨參照），
    附此敘明。
據上論斷，應依刑事訴訟法第299 條第1 項前段，刑法第216 條
、第210 條、第41條第1 項前段、第219 條，判決如主文。
本案經檢察官林文亮到庭執行職務。
中    華    民    國   100    年    11    月    2     日
                  刑事第十七庭  審判長法  官  廖純卿
                                      法  官  簡芳潔
                                      法  官  呂綺珍
以上正本證明與原本無異。
如不服本判決應於收受送達後10日內向本院提出上訴書狀，並應
敘述具體理由；其未敘述上訴理由者，應於上訴期間屆滿後20日
內向本院補提理由書（均須按他造當事人之人數附繕本）「切勿
逕送上級法院」。
                                      書記官  李國敬
中    華    民    國   100    年    11    月    2     日
附錄本案論罪法條：
中華民國刑法第210條
（偽造變造私文書罪）
偽造、變造私文書，足以生損害於公眾或他人者，處 5 年以下
有期徒刑。
中華民國刑法第216條
（行使偽造變造或登載不實之文書罪）
行使第 210 條至第 215 條之文書者，依偽造、變造文書或登載
不實事項或使登載不實事項之規定處斷。